臺灣彰化地方法院民事判決　九十二年度訴字第八七八號
　　原　　　告　　高晉邦建設股份有限公司
　　兼法定代理人　甲○○
　　被　　　告　　乙○○
右當事人間請求清償借款事件，本院於民國九十三年七月三十日言詞辯論終結，判決
如左：
    主      文
原告之訴及假執行之聲請均駁回。
訴訟費用由原告負擔。
    事實及理由
壹、程序方面：
    按訴狀送達後，原告不得將原訴變更或追加他訴，但擴張或減縮應受判決事項之
    聲明者，不在此限，民事訴訟法第二百五十五條第一項第三款定有明文。本件原
    告甲○○起訴時原請求被告給付新台幣（下同）一百四十萬六千元及自民國八十
    八年一月十六日起至清償日止之法定遲延利息，惟於本院言詞辯論時減縮應受判
    決事項之聲明為請求六十三萬八千元及其法定遲延利息，揆諸前開規定，尚無不
    合，應予准許。
貳、實體方面：
一、原告主張：(一)原告甲○○部分：緣被告與原告甲○○於八十八年一月十六日，就
    雙方合夥事業之權利義務簽訂合約書，於第一條約定由被告分得大村鄉○○段農
    地面積二分二厘，惟被告必須給付原告甲○○差額一百三十三萬元；雙方復於同
    年月二十七日再簽訂合約書，除約定各自分擔合約書後附明細表之金額外，被告
    並應補貼原告甲○○差額七萬六千元，此二筆應付款合計為一百四十萬六千元。
    因被告抗辯其應分得之彰化縣員林鎮○○段第一０二二地號土地，由於原告甲○○未依約清償其上之抵押權擔保債務，遭第三人以七十六萬八千元拍定，致被告
    受有損害而主張抵銷，則經抵銷後，被告仍應給付原告甲○○六十三萬八千元。
    爰本於合約書之約定，減縮聲明請求被告給付原告甲○○六十三萬八千元及自八
    十八年一月十六日起至清償日止，按週年利率百分之五計算之利息。(二)原告高晉
    邦建設股份有限公司（下稱高晉邦公司）部分：雙方亦於上揭八十八年一月二十
    七日合約書後附明細表第六項，約定被告應分擔「顏崇仁（中信）３１０萬」（
    此貸款債務係由原告高晉邦公司開立本票給訴外人顏崇仁作為擔保），詎被告未
    依約清償，致使顏崇仁持上開本票聲請法院強制執行，嗣原告高晉邦公司於八十
    九年二月二十五日與顏崇仁私下達成和解，由原告高晉邦公司給付本金三百十萬
    元加計利息四十六萬元，總共三百五十六萬元予顏崇仁，則原告高晉邦公司既係
    就債之履行有利害關係之第三人，於代位清償後，自得依民法第三百十二條規定
    ，訴請被告給付原告高晉邦公司三百五十六萬元及自八十九年二月二十五日起至
    清償日止，按週年利率百分之五計算之利息，併均請准供擔保宣告假執行之判決
    等語。
二、被告則以：(一)就原告甲○○方面：1.一百三十三萬元部分已經以土地抵銷：原告
    甲○○與被告已於簽訂八十八年一月十六日合約書之翌日即同年月十七日另達成
    協議，雙方就被告應給付之一百三十三萬元，同意以被告配偶賴盧美華所有坐落
    彰化縣員林鎮○○○段十五地號土地面積四十三點三三三坪，每坪三萬元計價抵
    銷，故原告再請求被告給付一百三十三萬元為無理由。因原告甲○○係以上開賴
    盧美華名義土地向中國農民銀行借貸四百萬元，俟經原告甲○○與被告於八十八
    年三月十二日委請彰化縣大村鄉鄉民代表丙○○調解，雙方協議由原告甲○○向
    中國農民銀行清償所借四百萬元，然因原告甲○○不履行前開承諾，才使中國農
    民銀行拍賣上開賴盧美華名義土地，故此部份給付不能不可歸責於被告；2.另七
    萬六千元部分，亦以原告甲○○負欠之七十六萬八千元抵銷：八十八年一月十六
    日之合約書第二條約定由被告取得坐落彰化縣員林鎮○○段第一○二二地號土地
    ，並由原告甲○○清償該土地所設定之抵押權擔保債務，然因原告甲○○未依約
    清償，致該土地遭銀行聲請拍賣，由第三人以七十六萬八千元拍定，使被告喪失
    該土地所有權，故被告主張以七十六萬八千元之拍定價額與原告請求之七萬六千
    元抵銷，經抵銷後，原告甲○○應再返還被告六十九萬二千元。(二)就原告高晉邦
    公司關於顏崇仁三百十萬元債務部分：1.三百十萬元是原告高晉邦公司向顏崇仁
    所借款項，並非原告高晉邦公司開立本票予顏崇仁供擔保之金額，則身為借款人
    之原告高晉邦公司向債權人顏崇仁清償債務乃天經地義之事，何來代位被告清償
    之理？故原告高晉邦公司於給付顏崇仁本金加利息共三百五十六萬元後，竟依民
    法第三百十二條代位請求，依法未合；2.若原告高晉邦公司得代位向被告請求，
    被告亦主張以八十八年三月十二日承諾書第九項之一千零三萬元抵銷：原告甲○○代表原告高晉邦公司於八十八年三月十二日委請丙○○調解，雙方達成九項承
    諾，其中第二項為「顏崇仁３１０萬支票乙張本票乙張交給甲○○由丙○○證交
    」，第五項為「雙方債權各自同時進行塗銷，全部該有證件無異議交付代書辦理
    」，第九項為「已售三戶之貸款全額由乙○○所得，ＥＳＵ合計0000000
    0，甲○○絕無異議。」，而合約書後附之富貴世家銷售戶未收款書面即是上開
    第九項約定之內容，但原告都未履行；且經丙○○調解後，該承諾書已取代八十
    八年一月二十七日簽訂之合約書，故顏崇仁借款部分應依該承諾書之約定，被告
    並得主張以承諾書第九項之一千零三萬元抵銷等語置辯，並聲明求為駁回原告之
    訴及假執行之聲請。
三、兩造不爭執之事實：
  (一)原告甲○○與被告就雙方合夥事業之權利義務，於八十八年一月十六日簽訂合約
    書，第一條約定農地部分被告分得大村鄉○○段農地面積二分二厘，但應補差額
    一百三十三萬元予原告甲○○。雙方復於同年月二十七日再簽訂合約書，除約定
    被告應分擔合約書後附明細表第六項「顏崇仁（中信）３１０萬」外，被告並應
    補貼原告甲○○差額七萬六千元。
  (二)原告甲○○與被告另於簽訂八十八年一月十六日合約書之翌日即同年月十七日達
    成協議，雙方就被告應給付一百三十三萬元部分，同意以被告配偶賴盧美華所有
    坐落彰化縣員林鎮○○○段十五地號土地面積四十三點三三三坪，每坪三萬元單
    價相抵。
  (三)八十八年一月十六日之合約書第二條約定由被告取得坐落彰化縣員林鎮○○段第
    一○二二地號土地，並由原告甲○○清償上開土地所設定之抵押權擔保債務，因
    原告甲○○未依約清償，致上開土地遭銀行聲請拍賣，由第三人以七十六萬八千
    元拍定。
  (四)顏崇仁持原告高晉邦公司開立之本票聲請法院強制執行，嗣原告高晉邦公司於八
    十九年二月二十五日與顏崇仁私下和解，由原告高晉邦公司給付本金三百十萬元
    加計利息四十六萬元，總共三百五十六萬元予顏崇仁。
四、得心證之理由：
  (一)原告甲○○請求被告給付六十三萬八千元部分：
    原告甲○○主張依八十八年一月十六日合約書第一條約定，被告尚應給付原告甲○○差額一百三十三萬元等語，為被告所否認，並辯稱：兩造於八十八年一月十
    七日補充約定中，協議以被告之妻賴盧美華名下坐落彰化縣員林鎮○○○段十五
    地號土地來抵付差額，該土地尚未辦理移轉登記是因為原告甲○○不願意辦理等
    語。按當事人互相表示意思一致者，契約即為成立，民法第一百五十三條第一項
    定有明文。被告所辯以其妻賴盧美華名下坐落彰化縣員林鎮○○○段十五地號土
    地來抵付差額一節，業據提出八十八年一月十七日所定之不動產買賣契約書為證
    ，且為原告甲○○所是認，原告甲○○既僅爭執該土地尚未移轉登記而已，足見
    雙方就標的物及抵付方式已明確約定，並無意思表示不一致情事，不能僅因被告
    尚未將作為抵付之土地移轉，遽謂兩造之合意無效。是以，本件債務標的要素之
    標的給付已由一百三十三萬元變更為抵付之土地，則更改契約成立後，舊債務當
    然消滅，原告僅能依新的債權債務關係主張權利，不得再依舊契約內容請求。從
    而，原告甲○○仍本於已消滅之合約書約定，請求被告給付六十三萬八千元及自
    八十八年一月十六日起至清償日止，按週年利率百分之五計算之利息，洵屬無據
    ，應予駁回。
  (二)原告高晉邦公司請求被告給付三百五十六萬元部分：
    1.查原告與被告於八十八年一月二十七日合約書後附明細表第六項，約定被告應
      分擔「顏崇仁（中信）３１０萬」，因被告未依約清償，顏崇仁乃持原告高晉
      邦公司所開立本票聲請法院強制執行，嗣原告高晉邦公司於八十九年二月二十
      五日與顏崇仁達成和解，由原告高晉邦公司給付本金三百十萬元加計利息四十
      六萬元，總共三百五十六萬元予顏崇仁等情事，為被告所不否認，亦有卷附八
      十八年一月二十七日合約書、和解書可佐，則顏崇仁三百十萬元票款部分依兩
      造八十八年一月二十七日所立合約書，原應由被告負擔一節，既經上開合約書
      記載明確，被告辯稱原告高晉邦公司就代償還之三百十萬元，無代位請求權云
      云，為不可採。
    2.被告另引八十八年三月十二日承諾書第九項之一千零三萬元與原告高晉邦公司
      代償之三百十萬元抵銷，則經原告所否認。按契約之成立本不以署名畫押為要
      件，故凡當事人間締結契約，其書面之形式雖不完全，而能以其他方法，足以
      證明其意思已有合致之表示者，自無妨於契約之成立，當然發生法律上效力。
      本件原告雖主張：八十八年三月十二日承諾書是被告自己書寫，原告並無簽名
      云云，然證人即替兩造調解之彰化縣大村鄉鄉民代表丙○○則到庭結證稱：當
      初是原告公司有個住在台北新莊的股東透過我堂姐夫找我出面調解建設公司糾
      紛，就股東間帳目問題作協調，協調當時原告公司有甲○○及其太太、妻舅在
      場。承諾書第一點到第四點是甲○○寫的，第五點以後是我所寫，當時協調內
      容是就雙方債務及房屋、土地作分配，甲○○拿向顏崇仁借的本票影本三百十
      萬元給我看，且說如果乙○○要分土地、房屋，就要幫他負擔顏崇仁三百十萬
      元的債務，此點雙方都有同意，並約定第五點雙方債權各自同時進行塗銷。該
      承諾書第九點亦約定甲○○應該把已經出售三戶的價金給乙○○，這點雙方也
      都有同意。合約書後附富貴世家銷售戶未收款書面就是承諾書第九點約定的內
      容等語在卷明確，核與被告所辯情節相符，且有承諾書、富貴世家銷售戶未收
      款單在卷可稽，堪認原告甲○○代表原告高晉邦公司與被告間，確已在證人丙○○協調下，口頭同意第九項「已售三戶之貸款全額由乙○○所得，ＥＳＵ合
      計00000000，甲○○絕無異議。」之事實無訛，顯見該承諾書業經雙
      方意思合致而有效存在，原告二人自應受該協議內容之拘束，並不因事後未簽
      立正式承諾書即影響其效力。又按債權債務為抵銷者，必雙方互負債權債務關
      係，且其給付種類相同並均屆清償期者為要件。原告二人除爭執該承諾書之效
      力外，對於被告所稱原告尚未給付第九項所載之一千零三萬元一節，既均不否
      認，被告據此主張抵銷，尚屬有據。
    3.綜上，原告高晉邦公司訴請被告如數給付代償之本息三百五十六萬元，並加計
      法定遲延利息，亦無理由，不應准許。
  (三)原告之訴既均經駁回，其假執行之聲請，亦失所附麗，應併予駁回。
五、訴訟費用負擔之依據：民事訴訟法第七十八條。
中　　　華　　　民　　　國　　  九十三　　年　　  八　　　月　　十三　　日
                                    臺灣彰化地方法院民事第一庭
~B審判長　法　　　官　羅培昌
~B　　　　法　　　官　陳弘仁
~B　　　　法　　　官　周莉菁
右為正本係照原本作成。
如對本判決上訴須於判決送達後廿日內向本院提出上訴狀。
中　　　華　　　民　　　國　　  九十三　　年　　  八　　　月　  十八　　日
~B　　　　法院書記官　張清秀
